【裁判字號】    99,台上,3595
【裁判日期】    990610
【裁判案由】    殺人未遂
【裁判全文】
最高法院刑事判決            九十九年度台上字第三五九五號
上  訴  人  甲  ○
上列上訴人因殺人未遂案件，不服台灣高等法院中華民國九十九
年二月二十六日第二審更審判決（九十九年度上更(一)字第五號，
起訴案號：台灣基隆地方法院檢察署九十六年度偵字第一四一六
號），提起上訴，本院判決如下：
    主  文
原判決撤銷，發回台灣高等法院。
    理  由
本件原判決認定上訴人甲○有其事實欄所載殺人未遂犯行，因而
撤銷第一審之科刑判決，改判仍論上訴人以殺人未遂罪，處有期
徒刑四年，並為相關從刑之宣告；固非無見。
惟查：(一)、法院為發見真實，得依職權調查證據。但於公平正義
之維護或對被告利益有重大關係事項，法院應依職權調查之。為
刑事訴訟法第一百六十三條第二項所明定。故審理事實之法院，
對於案內與待證事實有重大關係，且與被告利益攸關之證據，自
應依法調查，如未依法調查或雖已調查而未調查明白，即與證據
未經調查無異，如率行判決，其判決當然為違背法令。又被告行
為時之心神狀態如何，有無因精神障礙或其他心智缺陷，而足以
影響其責任能力之情形，攸關其行為是否不罰或得否減輕其刑，
自屬對其利益有重大關係之事項。即使被告未聲請調查，法院亦
應依職權善盡其調查職責，以兼顧發見真實並維護被告在訴訟上
之合法權益，不受被告本身所為意見陳述之拘束。而刑法第十九
條有關行為刑事責任能力之規定，係指行為人於「行為時」，因
精神障礙或其他心智缺陷之生理原因，致其辨識行為違法之能力
（學理上稱為「辨識能力」）或依其辨識而行為之能力（學理上
稱為「控制能力」），因而不能、欠缺或顯著減低之心理結果者
而言。其中「精神障礙或其他心智缺陷」之生理原因要件，事涉
醫學上精神病科之專門學識，非由專門精神疾病醫學研究之人員
或機構予以診察鑑定，不足以資判斷，自有選任具該專門知識經
驗者或囑託專業醫療機構加以鑑定之必要。故刑事訴訟法第二百
零三條第三項規定「因鑑定被告心神或身體之必要，得預定七日
以下之期間，將被告送入醫院或其他適當之處所。」並於同法第
二百零三條之一至第二百零三條之四設有執行「鑑定留置」之相
關規定，明白賦予審判長、受命法官得以鑑定留置之方式鑑定被
告心神狀態之強制處分權。卷查上訴人於偵查中迭次供述：因腦
中不斷盤旋出現伊母親叮囑「要對醫生以其人之道，還治其人之
身」之呼喚，方對被害人李芳年醫師施以傷害性之懲罰及警告（
見偵卷第一一一頁背面至一一六頁），且始終辯稱：其遭逢母喪
之打擊，行為時已精神耗弱，甚至心神喪失等語；上訴人之辯護
人於原法院上訴審亦聲請對上訴人行為時之心神狀態實施鑑定（
見上訴審卷(一)第三九頁）。雖上訴人曾具狀或以言詞表示因恐醫
醫相護，而不願至醫院接受鑑定。然於原審審判期日亦以言詞陳
稱：如果強制送鑑定，伊會服從等語（見更(一)審卷第一一六頁背
面）。乃原審未就上訴人行為時之心神狀態如何予以鑑定調查，
亦未以裁定駁回上訴人關於鑑定心神狀態之聲請，或認無調查之
必要於理由內予以說明，即遽行判斷，洵有審理未盡及判決理由
不備之違法。本院前次發回意旨業已指摘及此，原審仍未予以鑑
定釐清，致此部分事實尚屬不明，嫌有可議。(二)、刑事訴訟法第
一百五十九條之五之規定，係基於當事人進行主義中之處分主義
，認當事人對於傳聞證據有處分權，是法院依其補充發見真實之
職權，並維持程序之公正，雖肯認傳聞證據具有「適當性」，然
仍須兼具有出於當事人明示同意（第一項）或默示同意（第二項
）之要件，方得將該傳聞證據作為證據使用。原判決以卷附署立
基隆醫院病歷摘要表及台北市立聯合醫院中興院區診斷證明書，
合於刑事訴訟法第一百五十九條之五第一項要件，為有證據能力
，而採為認定被告本件犯行論據之一部（見原判決理由第壹欄一
之(三)、第貳欄二之(三)）。但其理由僅就該傳聞證據具有「適當性
」之要件，予以論敘，而就該傳聞證據經當事人於審判程序「同
意」作為證據之情形，則未予說明，同有理由不備之違誤。況從
事業務之人於業務上或通常業務過程所須製作之紀錄文書、證明
文書，除顯有不可信之情況外，依刑事訴訟法第一百五十九條之
四第二款規定，得為證據。卷附上開醫院病歷摘要及診斷證明書
，係屬從事醫療業務之醫師於業務上所製作之證明文書，依前揭
規定，除顯有不可信之情況外，得為證據。原判決就該等病歷摘
要及診斷證明書，何以非屬業務上特信性文書乙節，毫未論述說
明，逕引同法第一百五十九條之五為其證據能力之依據，亦有不
當。以上或為上訴意旨所指摘，或為本院得依職權調查之事項，
應認原判決仍有撤銷發回更審之原因。
據上論結，應依刑事訴訟法第三百九十七條、第四百零一條，判
決如主文。
中    華    民    國  九十九  年    六    月    十    日
                      最高法院刑事第八庭
                          審判長法官  洪  文  章
                                法官  王  居  財
                                法官  郭  毓  洲
                                法官  黃  梅  月
                                法官  邱  同  印
本件正本證明與原本無異
                                      書  記  官
中    華    民    國  九十九  年    六    月   十五   日
                                                      K

司法院資訊處製作；財團法人民間司法改革基金會備份。
